【裁判字號】    92,訴,269
【裁判日期】    920814
【裁判案由】    戶政
【裁判全文】
臺中高等行政法院判決                              九十二年度訴字第二六九號
                              .
    原      告  甲○○
    被      告  南投縣南投市戶政事務所
    代  表  人  乙○○
    訴訟代理人  丙○○
右當事人間因戶政事件，原告不服南投縣政府中華民國九十二年二月二十一日府行救
字第○九二○○三六四一九○號訴願決定，提起行政訴訟。本院判決如左︰
    主  文
原告之訴駁回。
訴訟費用由原告負擔。
    事  實
壹、事實概要：
    本件原告長女邱郁尹（訴外人）於民國（以下同）八十二年十一月五日出生，為
    未成年人；邱郁尹原遷出地為台北市○○區○○里○○○鄰○○路十七號六樓，
    遷入地為南投縣南投市○○里○○鄰○○○路○街一○二琥（現戶）。邱郁尹戶
    籍遷徙，係由陳雅伶（邱郁尹之母，即法定代理人）為申請人，陳雅伶係以原遷
    出地戶長身分委託李千惠辦理，經南投縣南投市戶政事務所於九十年一月八日核
    准邱郁尹遷入登記。原告不服，於九十一年九月三十日申請撤銷訴外人邱郁尹遷
    徙登記，經被告於九十一年十月九日投戶字第三一五八號函復原告略以：「邱郁
    尹為未成年人，其母陳雅伶為『戶長』自得依戶籍法規定辦理遷徙。本件陳雅伶
    以『戶長』身分辦理，並非以法定代理人身分申辦，自免附另一法定代理人之同
    意書。」原告不服，乃向南投縣政府提起訴願，惟遭駁回，遂提起本件行政訴訟
    。
貳、兩造之陳述及爭點：
一、原告部分：
  (一)聲明：
    1.訴願決定及原處分均撤銷。
    2.南投市戶政事務所九十年元月八日准南投市○○里○○鄰○○○路○街一○二
      號戶內成員邱郁尹遷入登記之處分應予撤銷。
  (二)陳述：
    1.查本件原南投市○○里○○鄰○○○路○街一○二號戶內未成年成員邱郁尹之
      遷入登記因未經其法定代理人及監護人父親即原告之同意，其遷入登記已違反
      法令強制規定而無效，應依據戶籍法第二十五條規定撤銷該遷入登記，惟該所
      拒不辦理並否准已違背法令。
    2.原告為原處分機關上開戶內成員未成年邱郁尹之父親即法定代理人亦即法定監
      護人，該員於民國八十八年一月由其監護人即父親之本人戶內因就學與父親戶
      口分開遷徙至其母親位於台北市○○區○○里○○路十七號六樓戶內，嗣於民
      國九十年一月八日其母在未經父親同意情況下擅將其戶籍遷往遙遠而本人無法
      行使監護權之該所南投市○○里○○○路○街一○二號無監護權之第三人陳章
      輝戶籍內，該所竟違法未審核其同意書違反法令予以辦理遷入登記，致該員之
      法定代理人即原告之監護權受到違法處分而無法行使，且該無監護權之第三人
      戶內戶長拒絕與本人辦理遷回致本人至今無法將女兒戶口遷回台北就學讀書，
      監護權受到侵害。
    3.查行政程序法第廿四條（應為第廿二條之誤）第二項規定：「無行政程序行為
      能力（如未成年人）應由其法定代理人（即民法第一千零八十六條之父母雙方
      ）代為行政程序行為」，復查內政部九十年一月三十日（九十）內戶字第九○
      六○一八九號函釋規定：「『．．．父或母單獨為未成子女申辦戶籍登記．．
      ．如無一方不能行使之情事，應依據行政程序法第二十四條第四項規定，由某
      成年子女之父或母提具另一方同意書辦理．．．』，係指未成年子女之父母，
      如無法律上不能或事實上不能行使、負擔本成年子女之權利義務之情事，父或
      母之一方單獨為未成年子女申辦戶籍登記等事，應提具另一方同意書辦理，合
      先敘明」，再查南投市戶政事務所誤引之內政部九十年四月九日台（九十）內
      戶字第九○○三四三四號函係針對未成年之父或母為戶長有一方不能行使監護
      權，單獨申辦未成年人戶籍登記時，是否尚需提具另一方之同意書作成之解釋
      ，且查原告從無不能行使監護權之情事，又遍查所有法令（含戶籍法令）並無
      可以免除提具父母另一方同意書之義務，且戶籍法第二十、二十一、二十四條
      亦僅規定以戶長或本人為申請人辦申請手續而已，亦未免除提具另一方同意書
      之義務，然查本件該所違反申請人應依法提具父母另一方同意書辦理之上開法
      令明文規定辦理准予遷徙至第三人戶內之違法行政處分而侵害申請人之監護權
      及法定代理權，該遷出登記依法為自始無效，應依戶籍法第二十五條規定為撤
      銷之登記，惟該拒絕辦理撤銷，為違背法令，應課予上開義務。
    4.末查被告所引用之內政部九十年四月九日台（九十）內戶字九○○三四三四號
      函釋僅謂：「得以本人或戶長為申請人」，並無規定「得以免提具法定代理人
      同意書」，該所作成上開行政處分顯已違反民法、行政程序之強制規定及侵犯
      法律上賦予父母親之法定代理權及親權而為自始無效，即依法為撤銷登記，原
      處分機關違背法令未為該撤銷處分依法應為課予義務之處分，爰依法提起本件
      訴訟。
    5.被告機關認為本件「戶籍遷徙申請人陳雅伶為邱郁尹母親亦即法定代理人」，
      但卻又認定本遷徙案由申請人陳雅伶以戶長身份委託李千惠辦理，為適格申請
      人，此係戶籍法第四十二條明文規定，並非『以本人（為）未成年人』而以『
      未成年之法定代理人』身分辦理，自免附另一法定代理人之同意書辦理」云云
      ，邏輯上明顯矛盾。按本件申請人既為邱郁尹之母親，亦即其具有法定代理人
      身分，為何又認定其以「戶長」身分辦理而捨「法定代理人」身分於不顧，明
      顯違背法令。再查若依此理論，任何一位非法定代理人之戶長於辦理未成年子
      女遷徙時，若可以免除其法定代理人之同意，則任何一位非法定代理人之戶長
      竟可以違背未成年之法定代理人意思，而將未成年人之戶籍遷到毫不相干之第
      三人戶內，甚至，遷到與該子女之父母有仇之第三人戶口內，或故意遷至遠地
      他鄉，而遷徙地之第三人若故意拒絕遷回，則子女戶籍豈非永無法遷回父母本
      家之日。尤其子女就學問題更是影響子女監護權行使，何來沒有如被告機關所
      謂：「．．．民法、戶籍法均未對未成年子女因戶籍之遷徙而影響監護權或法
      定代理人權利行使之規定，可見未成年子女戶籍之異動並未影響其監護權之行
      使。」之情形！再試問：設若戶政人員本人戶口內之戶長與該子女之父母不和
      （如婆媳不和等原因）而故意將子女戶籍他遷到遙遠之異地，故意使子女無法
      在監護人家中附近學校就學而須遠赴他鄉入學並且子女戶籍若故意被遷在有仇
      恨之第三人家中，何能謂對子女監護權無影響？被告論點委不足採。
    6.本件陳雅伶具有邱郁尹之法定代理人亦兼具戶長身份，而且亦無父母之一方不
      能行使或授權他方單獨行使之情事外，依法法定代理權仍由父母共同為之，且
      依據內政部九十年九日台內戶字第九○○三四三四號函釋，彰彰明甚，原處分
      機關戶政人員竟曲解法令故意過失造成他人骨肉離散，才又辯稱監護權不受影
      響，顯然承辦公務人員有故意過失之違法情事。
    7.又被告謂「依戶籍法第二十一條由他戶籍管轄區域遷入三個月以上，應為遷入
      登記。戶籍法第十七條第一項戶籍登記之申請，應於事件發生或確定後三十日
      內為之，其申請逾期者，戶政事務所仍應受理。本件經勤區員警實地查訪回復
      ，邱郁尹確實居住本轄光華里二十鄰光華四路一街一○二號，與外公同住，現
      就讀南投市光華國小，顯然並無戶籍登記事項自不存在或自始無效之情事，自
      毋需撤銷該遷徙登記」云云乙節，經查戶籍遷徙之行政處分若不具備法定要件
      即應予以駁回，不能明知遷徙不備要件仍強行違法辦理，則該不具備法定要件
      之行政處分自具有重大瑕疵而有自始無效或不備要件之應撤銷情形，不能嗣後
      因未成年人已被強制帶離監護人身邊之違法情形，而認為瑕疵已治癒，被告欲
      以現實狀況掩飾違法，實為駝鳥心態。
    8.被告又謂「戶籍法第四十二條遷徙登記，以本人『或』戶長為申請人。原告表
      示被告引用內政部九十年一月三十日台內戶字第九○六○一八九號函釋有關父
      或母單獨為未成年子女申辦戶籍登記、印鑑證明、國民身分證或其他案件，如
      無一方不能行使之情事，應依據行政程序法第二十四條第四項規定，由未成年
      子女之父或母，提具另一方同意書辦理，本函意旨在於父或母均非戶長時則毋
      庸置疑；惟若父或母為戶長時，依內政部九十年四月九日台（九十）內戶字第
      九○○三四三四號函說明三規定未成年人之戶籍登記，如遷徙登記、初設戶籍
      登記等，依戶籍法第四十二條規定，係以本人或戶長為申請人。如未成年人之
      父或母為戶長，自得依此規定辦理未成年子女之各該登記，如未成年人之父或
      母均非戶長，而以未成年子女法定代理人之身分申請時，則除有一方不能行使
      或授權他方單獨行使之情事外，仍應由父母共同為之，被告引用上開內政部九
      十年四月九日台內戶字第九○○三四三四號函係針對申請人陳雅伶係以「戶長
      」身分委託李千惠申辦並無不當。」云云，惟查：
      (1)申請人陳雅伶原具有「法定代理人」之身分，原處分機關亦自認知情，但竟
        又故意「視而不見」並無視於行政程序法第二十二條第二項無行政程序行為
        能力者，應由其法定代理人即父母雙方代為行政程序行為之規定，而曲解本
        遷徙案為陳雅伶以「戶長」身分辦理邱郁尹戶籍遷征案並非以「法定代理人
        」身分申辦該項遷徒案，顯有認定事實錯誤並有明知而故意過失誤用法令之
        情形，為違法之行政處分。
      (2)按上開內政部令函既明文規定「父或母單獨為未成年子女申辦戶籍登記、印
        鑑證明、國民身分證或其他案件即應提具另一方同意書辦理，並無排除戶長
        為法定代理人時免除提具另一方同意書之規定，則自應依法提具同意書」云
        云，本件遷徙登記之重要性顯然不亞於申辦印鑑證明，自更應提具同意書，
        依「舉重以明輕」之法理，本件邱郁尹之遷徙案依法豈能違法不取具父母一
        方同意書，否則即為違法行政處分，應予撤銷，以符法治。
    9.被告機關復謂「有關邱郁尹現戶戶長陳章輝拒絕辦理邱郁尹戶籍遷徙乙節，可
      依戶籍法施行細則第十七條規定：申請人申請各類戶籍登記，應提出戶口名簿
      ，如申請人不願或不便請求戶長提出戶口名簿，戶政事務所仍應告知自行向（
      遷出地）戶長索取，如確實無法取得，法定代理人（小孩之父母），可具明理
      由，以書面向遷入地戶政事務所提出申請，戶政事務所再據以催告遷出地戶長
      將戶口名簿親送或郵寄該管（遷入地）戶政事務所辦理遷入，逾期仍未提出者
      ，由遷入地戶政事務所通知申請人前往辦理遷徙登記。」云云乙節，足以證明
      被告機關早已明知其辦理邱郁尹之行政處分為錯誤無效之行政處分，依法應主
      動撤銷，惟近二年以來被告雖經原告一再去函陳情，被告竟本於「將錯就錯」
      之心態，拒絕主動撤銷原錯誤處分，使原告長期以來未能將邱郁尹戶籍遷回父
      親身分學校就學，飽受骨肉離散，思女心切之痛苦煎熬，而現在又將責任推給
      原告，請原告逕自向遷入之戶政事務所辦理，而查遷入之戶政事務所早已拒絕
      原告之聲請，足證行政機關此種「推」「拖」「拉」之心態表露無遺，原告不
      得不向司法機關提起救濟，並請求大院依行政訴訟法第二百九十八條及同法第
      三百零二條為請求保留邱郁尹戶籍保於原台北市○○路十七號六樓戶籍內之暫
      時狀態之處分。
    10.綜上所陳，被告准邱郁尹遷徙之行政處分為無效，應予撤銷，並請判決如訴之
      聲明，以符法治而保親權。
二、被告部分：
  (一)聲明：原告之訴駁回。
  (二)陳述：
    1.本件原告長女邱郁尹於八十二年十一月五日出生，係未成年人，邱郁尹戶籍遷
      徙案，係依戶籍法第四十二條遷徙登記，以本人或戶長為申請人。申請人陳雅
      伶是原遷出地戶長（台北市○○區○○里○○○鄰○○路十七號六樓）為邱郁
      尹之母親亦即法定代理人，本遷徙案由申請人陳雅伶以戶長身分委託李千惠辦
      理，為適格申請人，此係戶籍法第四十二條明文規定，並非以本人為未成年人
      ，而以「未成年之法定代理人」身分辦理，自免附另一法定代理人之同意書辦
      理。
    2.如無一方不能行使之情事，應依據行政程序法第二十四條第四項規定，由未成
      年子女之父或母提具另一方同意書辦理‧‧‧」，係指未成年子女之父母，如
      無法律上不能或事實上不能行使、負擔未成年子女之權利義務之情事，父或母
      之一方單獨為未成年子女申辦戶籍登記等事，應提具另一方同意書辦理，合先
      敘明。未成年人之戶籍登記，如遷徙登記、初設戶籍登記等，依戶籍法第四十
      二條、第四十三條規定，係以本人或戶長為申請人。如未成年人之父或母為戶
      長，自得依此規定辦理未成年子女之各該登記。如未成年人之父或母均非戶長
      ，而以未成年子女法定代理人之身分申請時，則除有一方不能行使或授權他方
      單獨行使之情事外，仍應由父母共同為之。
    3.又依戶籍法第二十一條由他戶籍管轄區域遷入三個月以上，應為遷入登記。戶
      籍法第四十七條第一項戶籍登記之申請，應於事件發生或確定後三十日內為之
      ，其申請逾期者，戶政事務所仍應受理。本件經勤區員警實地查訪回復，邱郁
      尹確實居住本轄光華里二十鄰光華四路一街一○二號，與外公同住，現就讀南
      投市光華國小。顯然並無戶籍登記事項自始不存在或自始無效之情事，自毋需
      撤銷該遷徙登記。
    4.戶籍法第四十二條遷徙登記，以本人「或」戶長為申請人。原告表示被告誤引
      用內政部九十年一月三十日台內戶字第九○六○一八九號函釋有關父或母單獨
      為未成年子女申辦戶籍登記、印鑑證明、國民身分證或其他案件，如無一方不
      能行使之情事，應依據行政程序法第二十四條第四項規定，由未成年子女之父
      或母，提具另一方同意書辦理。本函意旨在於父或母均非戶長時則毋庸置疑；
      惟若父或母為戶長時，依內政部九十年四月九日台（九十）內戶字第九○○三
      四三四號函說明三規定未成年人之戶籍登記，如遷徙登記、初設戶籍登記等，
      依戶籍法第四十二條規定，係以本人或戶長為申請人。如未成年人之父或母為
      戶長，自得依此規定辦理未成年子女之各該登記。如未成年人之父或母均非戶
      長，而以未成年子女法定代理人之身分申請時，則除有一方不能行使或授權他
      方單獨行使之情事外，仍應由父母共同為之。被告引用上開內政部九十年四月
      九日台內戶字第九○○三四三四號函係針對申請人陳雅伶係以「戶長」身分委
      託李千惠申辦並無不當。
    5.依行政程序法第二十二條第二項無行政程序行為能力者，應由其法定代理人代
      為行政程序行為。本遷徙案申請人陳雅伶以「戶長」身分辦理邱郁尹戶籍遷徙
      案並非以「法定代理人」身分申辦該項遷徙案，爰此，被告辦理該案並無不當
      。
    6.原告訴訟意旨略謂：被告依戶籍法第四十二條遷徙登記，以本人或戶長為申請
      人。其中並無規定「得以免提法定代理人同意書」，指稱被告函復內容違反民
      法、行政程序法之強制規定及侵犯法律上賦予父母親之法定代理權及親權行為
      。對於上開條文所未列舉之「得以免提具法定代理人同意書」，被告依法行政
      ，如於法無據當然無法執行。
    7.原告與本件申請人係合法夫妻，依民第一○八九條第一項前段：對於未成年子
      女之權利義務，除法律另有規定外，由父母共同行使或負擔之。而民法、戶籍
      法均未對未成年子女因戶籍之遷徙而影響監護權或法定代理人權利行使之規定
      ，可見未成年子女戶籍之異動並未影響其監護權之行使。
    8.有關邱郁尹現戶戶長陳章輝拒絕辦理邱郁尹戶籍遷徙乙節，可依戶籍法施行細
      則第十七條規定：申請人申請各類戶籍登記，應提出戶口名簿。如申請人不願
      或不便請求戶長提出戶口名簿，戶政事務所仍應告知自行向（遷出地）戶長索
      取，如確實無法取得，法定代理人（小孩之父母），可具明理由，以書面向遷
      入地戶政事務所提出申請，戶政事務所再據以催告遷出地戶長將戶口名簿親送
      或郵寄該管（遷入地）戶政事務所辦理遷入，逾期仍未提出者，由遷入地戶政
      事務所通知申請人前往辦理遷徙登記。
    9.系爭登記案被告均依戶籍法、行政程序法等相關法令辦理邱郁尹之遷徙登記，
      並無不當。原告之訴核無理由，請駁回其訴。
    理  由
一、本件原告為訴外人邱郁尹之生父，有戶籍謄本附本院卷可稽，原告主張被告所為
    邱郁尹之遷徒登記有無效之原因，其為利害關係人，乃依戶籍法第二十五條之規
    定申請被告為撤銷之登記，因遭否准，乃循序提起本件課予義務訴訟，經核當事
    人適格並無不合，合先敘明。
二、按「遷出戶籍管轄區域三個月以上，應為遷出之登記。」「由他戶籍管轄區域遷
    入三個月以上，應為遷入之登記。」「遷徙登記，以本人或戶長為申請人。‧‧
    ‧」戶籍法第二十條第一項前段、第二十一條第一項、第四十二條前段分別定有
    明文。又依同法第四十七條第三項、第五十三規定觀之，遷徙之登記係以遷徙之
    事實存在為前提要件，且人民有依其戶籍事實為登記之申請之義務，如無正當理
    由不於法定期間為登記之申請者，該管戶政事務所依法尚應為罰鍰之處分。次按
    「戶籍登記事項自始‧‧‧無效時，應為撤銷之登記。」戶籍法第第二十五條亦
    有明文。
三、本件原告之長女即訴外人邱郁尹，係於八十二年十一月五日出生之未成年人，其
    九十年一月八日前原遷出地為台北市○○區○○里○○○鄰○○路十七號六樓，
    該戶戶長為其母陳雅伶，遷入地為南投縣南投市○○里○○鄰○○○路○街一○
    二號，該戶戶長為其外公陳章輝。系爭邱郁尹之戶籍遷徙，係由遷出地戶長即其
    母陳雅伶為申請人，並委託李千惠辦理，復經遷入地戶長陳章輝蓋章同意，經被
    告審核後，於九十年一月八日核准邱郁尹之遷入登記。台北市中正區戶政事務所
    接獲被告即時通報後即辦理其遷出登記。嗣原告知悉後於九十一年九月三十日，
    以該遷徙登記未經原告同意，違法侵害其監護權為由，申請撤銷訴外人邱郁尹遷
    徙登記。經被告以九十一年十月九日投戶字第三一五八號函復原告略以：邱郁尹
    為未成年人，其母陳雅伶為「戶長」自得依戶籍法規定辦理遷徙。本件陳雅伶以
    「戶長」身分辦理，並非以法定代理人身分申辦，自免附另一法定代理人之同意
    書等情，有原告之戶口名簿、遷入戶籍登記申請書、邱郁尹遷徙前後之戶籍謄本
    、內政部九十一年十月二十八日台內戶字第○九一○○○八六一○號查明邱郁尹
    遷徙經過之書函、申請書、被告上開函文等附原處分卷可稽，自屬實在。
四、原告起訴主張略謂：(一)內政部九十年一月三十日（九十）內戶字第九○六○一八
    九號函釋規定：「．．．父或母單獨為未成子女申辦戶籍登記．．．如無一方不
    能行使之情事，應依據行政程序法第二十四條第四項規定，由某成年子女之父或
    母提具另一方同意書辦理．．．」原告為邱郁尹之法定代理人及監護人，本件邱
    郁尹之遷入登記處分未經原告之同意，該戶籍遷徙登記之處分不備法定要件，具
    有重大瑕疵而有自始無效或不備要件之情形，依戶籍法第二十五條規定，應為撤
    銷之登記，被告拒絕辦理撤銷，違背法令，自應課予上開義務。(二)被告引用內政
    部九十年四月九日台（九十）內戶字九○○三四三四號函釋僅謂「得以本人或戶
    長為申請人」，並無規定「得以免提具法定代理人同意書」，被告系爭登記處分
    顯已違反民法第一千零八十六條、行政程序法第廿四條之強制規定，且侵犯法律
    上賦予父母之法定代理權及親權而為自始無效，應由被告另為撤銷登記云云。
五、經查：
    (一)原告及訴外人陳雅伶為邱郁尹之父母，訴外人邱郁尹於九十年一月八日，單獨
      自台北市○○區○○里○○○鄰○○路十七號六樓遷移至南投縣南投市○○里
      ○○鄰○○○路○街一○二號其外公陳章輝戶內，並確實居住於該址，且就讀
      於當地光華國小等情，業經南投縣警察局中興分局派員於九十一年三月七日現
      場查報屬實，有被告九十一年三月六日投戶字第○○五號會查單所載「陳復內
      容」附原處分卷（第十五頁）可按，原告對之亦不爭執，是邱郁尹事實上已遷
      移至上開南投市地址居住並無疑義。邱郁尹既有遷徙之事實，依首揭戶籍法第
      二十條第一項前段、第二十一條第一項之規定，自應為遷徙之登記。至於邱郁
      尹遷徙之原因事實如何？有無經其父母雙方之同意，事涉父母對於未成年子女
      監護權之行使，渠等意見如不一致時，應另循民事爭訟或非訟程序解決，非本
      件所得審究。
    (二)關於遷徙登記首揭戶籍法第四十二條前段規定本人或戶長均得為申請人，故由
      戶長單獨為其戶內之成員為遷徙登記並無不可，此觀戶籍法並無「未成年人之
      遷徙登記，應出具法定代理人同意書」之規定自明，被告審核時自未可增加法
      律所無之限制。又如由戶長單獨申請遷徙登記，雖其兼具遷徙者之法定代理人
      父或母之身分，並無捨該戶長之身分，而謂應依民法一千零八十六條及行政程
      序法第二十二條第四項規定，應由父母共同為申請人或提出另一方之同意書辦
      理之餘地。本件未成年人邱郁尹遷徙前，其於舊址即台北市○○區○○里○○
      ○鄰○○路十七號六樓之戶長既為陳雅伶，已如前述，其行為能力並無欠缺為
      兩造所不爭執，則依法自得單獨申請辦理邱郁尹之遷徙登記。從而，系爭遷徙
      登記之處分，既係針對邱郁尹遷徙之事實為之，其申辦程序戶籍法有明文規定
      ，依特別法優於普通法原則，應優先適用戶籍法，並排除行政程序法第二十二
      條第二項之適用；且戶籍遷徙登記處分係屬確認性行政處分，悉以遷徙之事實
      為依據已如前述，自無侵犯父母之法定代理權及親權，亦無違反民法第一千零
      八十六條、行政程序法第廿四條之規定可言。被告核准邱郁尹之遷入登記並無
      違誤，原處分即被告九十一年十月九日投戶字第三一五八號函所為否准撤銷登
      記之處分，於法亦無不合。
    (三)至內政部九十年一月三十日台內戶字第九○六○一八九號函釋略謂：「‧‧‧
      父或母單獨為未成年子女申請戶籍登記‧‧‧，如無一方不能行使之情事，應
      依據行政程序法第二十四條第四項規定，由未成年子女之父或母，提具另一方
      同意書辦理‧‧‧」係專就未成年子女之父或母均非戶長時所為之解釋，此由
      該部九十年四月九日台（九十）內戶字第九○○三四三四號函，就「有關未成
      年人之父或母為戶長，單獨申辦未成年人戶籍登記時，是否尚需提具另一方之
      同意書」一案所為之釋示可明，該函除於說明欄第二段引述前開九十年一月三
      十日函釋意旨外，並於第三段就未成年人之父或母是否為戶長，分別情形詳加
      闡釋略謂：「未成年人之戶籍登記，如遷徙登記、初設戶籍登記等，依戶籍法
      第四十二條、第四十三條規定，係以本人或戶長為申請人。如未成年人之父或
      母為戶長，自得依此規定辦理未成年子女之各該登記。如未成年人之父或母均
      非戶長，而以未成年子女法定代理人之身分申請時，則除有一方不能行使或授
      權他方單獨行使之情事外，仍應由父母共同為之。」已就未成年人之父或母為
      戶長，單獨申辦未成年人之遷徙登記時，得依戶籍法第四十二條規定單獨辦理
      釋示甚明。原告猶以該函並無規定「得以免提具法定代理人同意書」，系爭登
      記處分未經其同意，不備法定要件，具有重大瑕疵，自始無效，被告應為撤銷
      登記乙節亦無可採。
六、綜上所述，原告主張各節俱無可採，被告否准原告撤銷登記之申請，於法並無不
    合，訴願決定予以維持亦無違誤，原告訴請撤銷上開否准之處分，並命被告為撤
    銷遷入登記之處分均無理由，應予駁回。
據上論結，本件原告之訴為無理由，依行政訴訟法第二百條第二款、第九十八條第三
項前段，判決如主文。
中    華    民    國    九十二      年      八        月      十四      日
                 臺 中 高 等 行 政 法 院   第 三 庭
                                審 判 長 法  官  王  茂  修
                                         法  官  莊  金  昌
                                         法  官  許  金  釵
右正本證明與原本無異。
如不服本判決，應於判決送達後二十日內向本院提出上訴書狀，其未表明上訴理由者
，應於提起上訴後二十日內向本院提出上訴理由書（須依對造人數附具繕本）；如於
本判決宣示或公告後送達前提起上訴者，應於判決送達後二十日內補提上訴理由書（
須附繕本）。未表明上訴理由者，逕以裁定駁回。
提起上訴應預繳送達用雙掛號郵票三九○元（三十四元及五元郵票各十份)。
中    華    民    國    九十二      年      八        月      十四      日
                                        法院書記官  蔡逸媚


司法院資訊處製作；財團法人民間司法改革基金會備份。
